【裁判字號】    97,上訴,106
【裁判日期】    970716
【裁判案由】    偽造文書
【裁判全文】
臺灣高等法院高雄分院刑事判決         97年度上訴字第106號
上  訴  人  臺灣高雄地方法院檢察署檢察官
被      告  甲○○
選任辯護人  黃振銘律師
上列上訴人因被告偽造文書案件，不服臺灣高雄地方法院96年度
訴字第1746號中華民國96年11月30日第一審判決（起訴案號：臺
灣高雄地方法院檢察署95年度偵字第8366號），提起上訴，本院
判決如下：
    主  文
上訴駁回。
    理  由
一、聲請簡易判決處刑意旨略以：緣於民國90年底某日，林士傑
    係網客隆科技股份有限公司（址設桃園縣中壢市○○○路88
    號21樓，下稱網客隆公司）之實際負責人，與丙○○見報紙
    廣告得知飛鈜科技有限公司（址設高雄市○○區○○街8號6
    樓之9 ，下稱飛鈜公司，聲請簡易判決處刑書誤載為「飛紘
    股份有限公司」）有出售行動電話節費系統，乃南下高雄，
    與飛鈜公司總經理兼負責人吳竺憶（所涉偽造文書及詐欺取
    財罪，經臺灣高等法院以95年度上訴字第1051號判決無罪確
    定）及飛鈜公司股東即被告甲○○洽談合作事宜，雙方論及
    成立新公司，吳竺憶並要求網客隆公司授權伊使用網客隆公
    司之商標與客戶服務軟體等，雙方並就固定有限網路租賃事
    宜，於91年1 月5 日簽訂合約書，丙○○則簽發新台幣(下
    同)2377,900 元之支票與吳竺憶。吳竺憶轉向丁○○（因詐
    欺取財罪，經臺灣高等法院高雄分院以94年度上易字第626
    號判決判處有期徒刑8 月確定）購買節費系統設備並運至網
    客隆公司安裝，至於節費系統所需之0800進線線路，吳竺憶
    則向林士傑佯稱被告認識中華電信股份有限公司（下稱中華
    電信公司）之高層，可取得較為優惠之價格而壓低成本，使
    林士傑誤信為真，詎吳竺憶竟未經網客隆公司之同意，擅自
    利用不知情之人偽刻網客隆公司、登記負責人乙○○之印章
    ，再推由有偽造文書犯意聯絡之戊○○（因偽造文書罪，經
    原審以96年度簡字第976 號判決判處有期徒刑4 月，減為有
    期徒刑2 月確定）、被告連續於91年1 月28日、同年2 月4
    日偽以網客隆公司名義，填載中華電信股份有限公司營運處
    / 股務中心多功能080 租用/ 異動申請書，分別向中華電信
    公司南區分公司高雄營運處申裝0000000000、0000000000等
    2 線多功能服務電話作為節費系統之進線電話，足生損害於
    網客公司及中華電話股份有限公司等情，因認被告涉有刑法
    第216 條、第210 條之行使偽造私文書罪嫌云云。
二、按犯罪事實應依證據認定之，無證據不得推定其犯罪事實；
    又不能證明被告犯罪者，應諭知無罪之判決；刑事訴訟法第
    154 條第2 項、第301 條第1 項分別定有明文。次按所謂證
    據，係指直接間接足以證明犯罪行為之一切證人、證物而言
    ；且事實之認定，應憑證據，如未能發現相當證據，或證據
    不足以證明，自不能以推測或擬制之方法，以為裁判基礎，
    最高法院30年上字第128 號、40年臺上字第86號判例均可資
    參考。再按認定不利於被告之事實，須依積極證據，苟積極
    證據不足為不利於被告事實之認定時，即應為有利於被告之
    認定，更不必有何有利之證據（參照最高法院30年上字第81
    6 號判例意旨）。另按刑事訴訟上證明之資料，無論其為直
    接或間接證據，均須達於通常一般之人均不致有所懷疑，而
    得確信其為真實之程度，始得據為有罪之認定，若其關於被
    告是否犯罪之證明未能達此程度，而有合理懷疑之存在，致
    使無從形成有罪之確信，根據「罪證有疑，利於被告」之證
    據法則，即不得遽為不利被告之認定（最高法院76年度臺上
    字第4986號判例參照）。
三、證據能力部分
（一）按刑事訴訟法第159 條之2 規定，被告以外之人於檢察事
      務官、司法警察官或司法警察調查中所為之陳述，與審判
      中不符時，其先前之陳述具有較可信之特別情況，且為證
      明犯罪事實存否所必要者，得為證據。本件證人林士傑於
      偵查中向檢查事務官所為之陳述（偵卷三67至68頁），屬
      於審判外之陳述，又未於審判中有何證述，故未有何證述
      不一之情況，且亦未有何具有較可信之特別情況，故不符
      合上開規定，應無證據能力。
（二）又按被告以外之人於偵查中向檢察官所為陳述，除顯有不
      可信之情況者外，得為證據，刑事訴訟法第159 條之1 第
      2 項定有明文。偵查中對被告以外之人所為之偵查筆錄，
      或被告以外之人向檢察官所提之書面陳述，性質上均屬傳
      聞證據。惟現階段刑事訴訟法規定檢察官代表國家偵查犯
      罪、實施公訴，依法其有訊問被告、證人及鑑定人之權，
      證人、鑑定人且須具結，而實務運作時，檢察官偵查中向
      被告以外之人所取得之陳述，原則上均能遵守法律規定，
      不致違法取供，其可信度極高。職是，被告以外之人前於
      偵查中已具結而為證述，除反對該項供述得具有證據能力
      之一方，已釋明「顯有不可信之情況」之理由外，不宜即
      遽指該證人於偵查中之陳述不具證據能力。證人丙○○、
      丁○○、林士傑、吳竺憶於檢察官偵查中以證人身份具結
      後之陳述（不含未具結之陳述部分），被告於原審雖否認
      證人林士傑、丁○○於偵查中向檢察官所為證詞之證據能
      力，然未曾提及檢察官在偵查時有不法取供之情形，且未
      釋明上開供述有顯不可信之情況，依前述說明，證人丙○○、丁○○、林士傑、吳竺憶於偵查中之證言，自均具有
      證據能力。
（三）本判決所引用之其餘證據資料（詳後引證據），其中傳聞
      證據部分，縱無刑事訴訟法第159 條之1 至第159 條之4
      或其他規定之傳聞證據例外情形，亦因被告、檢察官或同
      意可作為證據使用，或未聲明異議，依刑事訴訟法第159
      條之5 第1 項、第2 項之規定，本院審酌該證據作成之情
      況，認為適當，應得為證據。
四、本件公訴人認被告涉有行使偽造私文書罪嫌，無非以告訴人
    網客隆公司人員林士傑之指訴及證人丙○○之證詞、000000
    0000及0000000000之中華電信公司多功能080 服務租用/ 異
    動申請書等資料，作為論罪依據。惟訊據被告甲○○堅決否
    認有行使偽造私文書犯行，並辯稱：0000000000號之電話服
    務租用申請書部分，因吳竺憶表示經過網客隆公司授權，並
    交付伊網客隆公司填寫完成之申請書及申請所須資料，伊始
    前往申請；另關於0000000000號之電話服務租用申請，伊事
    先不知情，與該0800服務租用受託申請人戊○○並不認識等
    語
五、本院查：
  甲、申請中華電信公司0000000000號多功能服務電話部分：
（一）該電話係由被告於91年2 月4 日以網客隆公司名義，向中
      華電信公司申請0800電話服務之事實，有中華電信公司多
      功能080 服務租用異動申請書在卷可證（原審卷126 至12
      7 頁）。又被告、吳竺憶與代表網客隆公司之林士傑、丙○○等4 人，先前已於91年1 月5 日約定成立翕雷電訊股
      份有限公司（下稱翕雷公司），並共同與飛鈜公司簽訂契
      約，由飛鈜公司出租提供網路100 條，並繳納線路費、話
      務費，復向飛鈜公司購買話務節費系統、計費系統等設備
      ，飛鈜公司遂於91年1 月11日，向蔡正輝承租固定有限網
      路，並約定由蔡正輝出租固定網路100 條及120 條線，供
      飛鈜公司使用，飛鈜公司則各給付予蔡正輝之4,924,800
      元、5,909,760 元之總價款，包含線路租金、線路安裝、
      測試費、話務使用費等項目，分別有合作協議書、合約書
      、設備買賣合約書及固定有限網路租賃合約書在卷可參（
      偵卷五94頁背面、95頁、偵卷三75頁、16頁背面、17頁背
      面）。另飛鈜公司於91年2 月1 日又向盛碩科技股份有限
      公司（下稱盛碩公司）訂購大哥大節費系統設備及計費系
      統各1 套，嗣盛碩公司於91年3 月6 日，依合約約定，將
      飛鈜公司所購買之上開系統設備設置在網客隆公司內之事
      實，亦有買賣合約書及簽收單在卷可證（偵卷五24頁背面
      以下、69頁背面），足見被告、吳竺憶與丙○○及網客隆
      公司之林士傑約定共同成立翕雷公司，並由被告於91年2
      月4 日以網客隆公司名義，向中華電信公司申請0800電話
      服務之事實，應可確定。
（二）證人丙○○固於原審證述：並未授權被告或戊○○辦理08
      00電話申請，被告所提出之100 線室內電話收據及內含網
      客隆公司大小章之委託申請0800電話之傳真文件，並非伊
      繕打文字，其上簽名亦與伊傳真文件時會加簽特殊寫法姓
      名之習慣不同云云（原審卷140 、142 頁）。惟證人林士
      傑偵訊中則證稱：伊原係網客隆公司負責人，90年間起至
      92年7 月間止，擔任網客隆公司副總經理期間，曾於91年
      間與丙○○南下高雄與飛鈜公司總經理吳竺憶洽談，並提
      及授權使用網客隆公司商標及客服軟體，由丙○○出資成
      立新公司，並負責經銷販賣，丙○○付錢由吳竺憶申請00
      00000000號及0000000000號電話服務等語（偵卷七36至37
      頁）。足見林士傑當時曾與與丙○○一同南下高雄，而與
      被告及吳竺憶商談合作時，曾提及授權使用網客隆公司商
      標、客服軟體之事，丙○○甚且與被告、吳竺憶談及合作
      成立新公司（即翕雷公司）之事實應可確定。況證人丙○○亦於原審復證述：與網客隆公司實際負責人林士傑同赴
      高雄，與被告、吳竺憶接洽合作經銷節費電話卡及共同成
      立新公司之事，因伊與林士傑對於機器設備及電話線路方
      面並不瞭解，故由網客隆公司在中壢申請100 線市內電話
      後，後續專業均由被告、吳竺憶在處理等語（原審卷142
      、147 頁）。是網客隆公司當時既己與被告有合作事誼，
      且對於上開節費電話卡之線路部分，均委由被告及吳竺憶
      全權處理，足見證人丙○○證述: 被告擅以網客隆公司名
      義申辦0000000000電話線路云云，已非無疑。
（三）證人丙○○復於原審證稱：因與網客隆公司合作電話節費
      事業，為網客隆公司之經銷商，適某位自稱居住高雄之人
      士表示對此方面有興趣，伊便與網客隆公司副總經理林士
      傑南下高雄，並透過該人介紹認識被告及吳竺憶，向被告
      及吳竺憶引薦由網客隆公司負責後段之行銷管理及包裝時
      ，並未特別表示是代表何公司，於91年1 月5 日與被告、
      吳竺憶及由林士傑代表之網客隆公司，在網客隆公司桃園
      縣中壢市辦公室簽約合作，成立翕雷公司，因簽約前，飛
      鈜公司已有1 套節費系統及0800電話，故合約書約定伊、
      被告、吳竺憶及代表網客隆公司之林士傑向飛鈜公司購買
      節費卡使用分鐘數，並於91年1 月5 日簽立合作成立翕雷
      公司，同時就關於固定有線網路租賃事宜，簽立合約書，
      且就關於固定有線網路租賃事宜，亦簽訂合約書。另為組
      成翕雷公司以擴大行銷，需要再使用另1 套0800的電話系
      統，約定由翕雷公司負擔0800費用，而原先與飛鈜公司簽
      訂使用之分鐘數，則移轉予翕雷公司。因合作初期，翕雷
      公司尚未成立，故約定翕雷公司籌備階段，以網客隆公司
      名義發行、處理電話節費卡事宜，並申請第二類電信執照
      ，待翕雷公司成立後，網客隆公司所處理之節費事宜，再
      移轉予翕雷公司；0800進線後須透過其他電話線轉接，網
      客隆公司為使用節費系統，且節費系統之電信機房係架設
      在網客隆公司中壢辦公室，即依被告及吳竺憶之建議，由
      網客隆公司向公司所在地之中華電信申請100 線室內電話
      線路，後續專業部分則均由被告及吳竺憶處理，至關於08
      00電話並未約定以何人名義申請，僅約定由飛鈜公司負責
      提供，因伊有依照合約給付線路費用予飛鈜公司，共匯款
      約238 萬元至由吳竺憶管理之翕雷公司籌備處帳戶，包含
      處理0800之線路費用，約定初期由伊墊付0800費用，之後
      則應由行銷所獲利益中支付等語明確（原審卷140 至147
      頁），並有固定有線網路租賃合約書、飛鈜公司電話節費
      卡盤商價目表、設備買賣合約書、合作協議書在卷可證（
      偵卷三70至71、70至76頁、偵卷七53頁）。準此，依證人
      丙○○前開證詞，並參以上開合作協議書內容，僅記載吳
      竺憶、被告、丙○○與林士傑等人，合組翕雷公司，協議
      條款除關於出資持股、原購買之機器設備及線路費價款、
      籌備處成立及各自職務、話務銷售最低價格等項目外，並
      未有由何人代網客隆公司申請0800服務電話之具體約定，
      惟翕雷公司籌備階段期間，既均由網客隆公司名義，暫以
      對外行銷電話節費卡及招攬業務，而申請0000000000 電
      話服務又係節費系統進線必須事先申請，足見約定之雙方
      雖未明確約定應以何人名義申請租用0000000000電話服務
      ，然被告基於節費系統業務上既係以網客隆公司名義為之
      故被告以網客隆公司名義代為申請0000000000電話服務，
      故其主觀上尚難認有偽造文書之故意。
（四）再者，吳竺憶於原審又證述：伊與被告、丙○○、林士傑
      約定成立翕雷公司，節費系統機器放置在網客隆公司，銷
      售部分及市場的規劃由丙○○、林士傑負責，因翕雷公司
      尚在籌備階段，故以網客隆公司名義來運作，因節費系統
      必須先申請市內電話，再加上0800虛擬電話附掛在市內電
      話上，故由林士傑在中壢先申請100 線市內電話，因業務
      量需要，林士傑、丙○○授權申請租用0000000000號多功
      能服務，伊便交由被告去辦理，經銷節費卡均由網客隆公
      司收取費用；0000000000號線路約由伊與被告負責申請，
      因設備機器在網客隆公司，且市內電話係以網客隆公司名
      義申請，為一貫作業，故以網客隆公司名義申請，通話費
      用則依飛鈜公司與機器設備商丁○○之契約，由丁○○負
      擔等語（原審卷150 至155 頁），核與證人丁○○、林士
      傑分別於原審及偵查中證述相符（原審卷142 頁、偵七卷
      31頁背面、36頁背面）。足見被告依當時與丙○○等人之
      合作內容，將所申請之0000000000電話服務所依附之100
      支室內電話除以網客隆公司名義申請外，而節費系統所需
      機器設備亦係安裝在網客隆公司中壢辦公室之事實應可確
      定，並有中華電信公司中壢營運處室內電話業務申請書、
      中華電信公司室內電話裝機及異動費收據附卷可證（偵卷
      一28、35頁、本院卷152 頁）。另審酌中華電信公司智慧
      型網路業務多功能受話方付費電話服務租用契約條款第6
      條約定：「客戶指定之多功能080 服務之受話電話非屬於
      客戶本身或其分支機構所有時，應提供該受話電話客戶之
      同意書」（偵卷三10頁），顯見中華電信公司所提供0800
      電話服務，應以所依附之市內電話申請使用人為該服務申
      請人。故證人吳竺憶證稱：為求一貫作業，才以網客隆公
      司名義申請0800服務等語，應可採信。況網客隆公司在申
      請市內電話後，既由林士傑代表與被告、吳竺憶等人簽約
      ，約定合作成立翕雷公司，購置機器安裝在網客隆公司中
      壢辦公室，並為拓展節費卡業務，除在飛鈜公司原有節費
      系統外，購入另1 套節費設備，且均先以網客隆公司名義
      ，對外從事推廣節費卡並收取費用，此益足徵被告依照與
      代表網客隆公司之林士傑等人間之約定，在翕雷公司籌備
      成立前，節費卡業務範圍均應以網客隆公司名義行之，始
      以網客隆公司名義申請0000000000電話服務事實，亦可確
      認，此亦足徵被告為網客隆公司申請0000000000電話服務
      難謂有何偽造文書之犯意。
（五）又被告在上開0000000000電話服務申請書上所填寫之帳單
      寄送地址及聯絡人，分別為網客隆公司地址及林士傑之事
      實，此有中華電信股份有限公司多功能080 服務用異動申
      請書在卷可按（偵三卷8 頁，原審卷126 頁），倘被告有
      擅自冒用網客隆公司名義製作該申請書之犯意，則理應會
      在申請書填寫網客隆公司所在地卡外之其他地址，以避免
      0000000000電話服務帳單寄發後，網客隆公司即會察覺其
      偽造文書之犯行。另丙○○確有付費處理0800電話線路費
      用，此據證人丙○○、吳竺憶證述在卷（原審卷144 頁、
      150 至152 頁），足見被告申請0800電話線路並非無因，
      故其以網客隆公司名義申請0800電話服務，應與事理無違
      ，自亦難認被告為網客隆公司申請0000000000電話服務有
      偽造私文書罪責。
  乙、申請中華電信公司0000000000號多功能服務電話部分:
      又0000000000號該服務電話係由戊○○於91年1 月28日依
      真實姓名年籍不詳綽號「阿誠」之成年男子之指示，以網
      客隆公司名義申請之事實，業據證人戊○○於偵查中供述
      在卷（偵卷四21頁），並有該線路服務申請書在卷可證（
      原審卷127 頁）。證人吳竺憶復證稱: （0000000000）是
      被告去辦的，戊○○那一份（0000000000）是丁○○找去
      辦的等語（偵一卷18-19 頁），其於原審又證稱: 91年2
      月4 日0000000000的申請書中，除了甲○○的姓名、身分
      證字號、地址及印章是由甲○○書寫蓋印的，其他都不是
      ，至於簽章欄部分關於網客隆公司的大小印章蓋印部分，
      於收到該份文件時就已經蓋好章了，當時網客隆公司的大
      小章跟之前91年1 月28日申請0800（0000000000）電話的
      公司大小章都是不一樣的等語（原審卷151 、152 頁）。
      足見0000000000號該服務電話並非由被告所申講之事實，
      應可確定。故被告此部分是否涉犯偽造文書罪嫌，已非無
      疑。再者，經核對卷附被告代為提出申請之0000000000號
      電話服務申請書及由戊○○提出行使之0000000000號電話
      服務申請書（原審卷126 、127 頁），上開2 份申請書新
      用戶簽章欄中「網客隆科技股份有限公司」、「乙○○」
      之印章印文明顯有異，且申請日期分別為91年1 月28日（
      0000 000000 號）、91年2 月4 日（0000 000000 號）。
      倘被告與戊○○、吳竺憶間，有行使偽造私文書之犯意聯
      絡，當可利用至中華電信公司提出申請之機會，由戊○○
      同日申請2 支相同服務功能之電話服務，身無可能由戊○○提出申請後未幾，再由被告前往申請。況被告及戊○○
      先後提出申請之日期，既然相隔7 日，理應可利用相同印
      章蓋印，並填寫申請書行使，而毋庸重複刻印蓋用。又觀
      諸上開2 份申請書帳寄地址及話費聯絡電話欄之記載均不
      同，且由戊○○代為申請之0000000000號電話服務申請書
      ，帳寄地址為飛鈜公司地址、話費聯絡電話人為「王宛評
      」。然被告與飛鈜公司負責人王琬評為父女關係，業據證
      人吳竺憶於偵查中結證述無訛（偵卷一25頁），且被告、
      吳竺憶均為飛鈜公司股東之事實，並有飛鈜公司董監事經
      理人資料查詢表在卷可佐（偵卷一4 頁）。如被告與戊○○間有行使偽造私文書之犯意聯絡，當不會委由戊○○填
      寫飛鈜公司登記之公司所在地為帳單寄送地址，徒增被查
      獲之風險；且被告又果真有提供資料供戊○○繕寫話費聯
      絡電話人，當不會又將所屬飛鈜公司負責人「王琬評」之
      姓名誤為「王宛評」之理。又戊○○雖於偵訊中供稱: 我
      承認有去辦（0000000000號電話服務），但印章不是我本
      人的，是朋友委託我的，印章是朋友載我去，他先下車與
      另1 人接洽後，我再與另1 人進入辦理的，申辦是拿我的
      證件，朋友阿誠向我說公司要用的，我不知道朋友會騙我
      ，（阿誠年籍？）去找過，但已聯絡不上了，當時年紀約
      32歲左右等語（偵四卷21頁）。而戊○○亦經本院傳拘均
      未到庭（本院卷103 頁、104 頁），是既未有何證據足證
      被告提供資料供戊○○向中華電信公司辦理0000000000號
      電話服務，自難認被告與戊○○此部分有何偽造私文書之
      犯意聯絡，故被告被訴擅以網客隆科技擅名義申請000000
      0000號電話服務，亦屬罪證不足。
六、原審以不能證明被告犯偽造文書罪，而為無罪之諭知，核無
    違誤；檢察官循告訴人乙○○具狀請求上訴意旨，指摘原判
    決不當，為無理由，應予駁回。
據上論斷，應依刑事訴訟法第368 條，判決如主文。
本案經檢察官姜麗儒到庭執行職務。
中    華    民    國    97    年    7     月    16    日
                  刑事第八庭    審判長法  官   李炫德
                                      法  官   郭玫利
                                      法  官   李政庭
以上正本證明與原本無異。
如不服本判決應於收受本判決後10日內向本院提出上訴書狀，其
未敘述上訴理由者，並得於提起上訴後10日內向本院補提理由書
狀（均須按他造當事人之人數附繕本）「切勿逕送上級法院」。
中    華    民    國    97    年    7     月    16    日
                                      書記官   吳福連


司法院資訊處製作；財團法人民間司法改革基金會備份。
